【裁判字號】    92,上訴,602
【裁判日期】    920610
【裁判案由】    山坡地保育利用條例等
【裁判全文】
臺灣高等法院高雄分院刑事判決                    九十二年度上訴字第六二號
    上  訴  人  台灣高雄地方法院檢察署檢察官
    被      告  甲○○
    選任辯護人  王進勝律師
                吳建勛律師
                黃淑芬律師
右上訴人因被告違反山坡地保育利用條例等案件，不服臺灣高雄地方法院九十一年度
訴字第七一五號中華民國九十二年二月二十五日第一審判決（起訴案號：臺灣高雄地
方法院檢察署九十一年度偵字第三七九五號），提起上訴，本院判決如左：
    主  文
上訴駁回。
    理  由
一、公訴意旨略以：被告甲○○自民國五十年起，向國有財產局臺灣南區辦事處，租
    賃位於高雄縣燕巢鄉○○○段三八之五二地號國有土地，約定限植樹造林使用，
    被告意圖不法利益，並基於概括之犯意，明知告訴人丁○○、丙○○、乙○○兄
    弟要在該山坡地建造墓園，乃與渠等基於犯意之聯絡，明知山坡地未擬具水土保
    持計畫，未經主管機關核可，不得開發使用規定，詎於六十五年間，竟將該山坡
    地約三百坪使用權，擅自以新台幣（下同）十七萬元代價，出賣與告訴人兄弟營
    造墓園。嗣於八十四年間，告訴人兄弟因習俗暫將墳墓遺骨取出，擬俟吉年吉日
    擇期再行安放回墓厝，惟被告竟於九十年四月間，將告訴人兄弟所共有墓園、庭
    槨、步道、造景等設施破壞毀損，造成告訴人損失，復將上開未擬具水土保持計
    畫，未經主管機關核可開發之山坡地使用權，連續分別以數千元至數萬元不等代
    價，再轉售與十餘人不詳姓名者建造墳墓使用，濫行挖掘開墾山坡地，因認被告
    涉犯刑法第三百五十四條之毀損罪嫌及違反山坡地保育利用條例第十條規定犯同
    條例第三十四條第一項之罪嫌云云。
二、公訴人認被告涉有毀損及違反山坡地保育利用條例之犯行，無非係以被告對於右
    揭轉售山坡地使用權建造墓園等事實坦承不諱，且經告訴人丁○○、丙○○、乙
    ○○分別供述綦詳，復有照片數張暨國有林地租賃契約書（國林租字第三一○二
    七號）乙紙附卷可憑，為其論罪之依據。訊之被告則堅決否認有何上開犯行，辯
    稱：我是從七十年起至八十年間，把所承租國有土地部分以數千元至數萬元不等
    售與他人建造墓地，最後一次是八十三年重修的，照片上十九座墳墓寫的墓碑日
    期都是有重修過的，最早的有民國四十七年，我在八十四年以後到現在就沒有再
    讓人在該地上蓋墳墓，我沒有毀損告訴人的墓地，是告訴人遷墓時依習俗自行將
    墓碑打壞云云。
三、關於被告涉犯違反山坡地保育利用條例部分：
（一）按犯罪事實應依證據認定之，無證據不得推定其犯罪事實；不能證明被告犯罪
      者，應諭知無罪之判決，刑事訴訟法第一百五十四條、第三百零一條第一項分
      別定有明文。又認定不利於被告之事實，應依積極證據，茍積極證據不足為不
      利於被告事實之認定時，即應為有利於被告之認定，更不必有何有利之證據。
      次按法院固應依職權調查證據，但並無蒐集證據之義務，法院調查之範圍以審
      判中案內所存在之一切證據為限，案內所不存在之證據，即不得責令法院為發
      現真實，應依職權從各方面詳加蒐集、調查，亦經最高法院八十七年度台非字
      第一號判決闡釋綦詳。
（二）查高雄縣燕巢鄉○○○段三八之五二地號國有土地，係被告自五十年即在其上
      開墾種植果樹，嗣七十二年十二月二十七日經原承租人詹枝連同意，將土地讓
      與被告繼續使用，至七十三年二月八日起正式向國有財產局承租迄今之事實，
      有財政部國有財產局臺灣南區辦事處九十一年十月十六日台財產南管字第九
      一三二五六九號函暨所附之租賃契約書相關資料等件附原審卷可憑。又被
      告於六十五年間將其中部分土地使用權售予告訴人用以建造墳墓一座外，並另
      將其中部分土地使用權售予案外人古東濱、黃崑合等人，亦均用以建造墳墓十
      九座，而該十九座墳墓上之墓碑日期最早係自民國四十七年間即已建造，最新
      則係八十四年間建造等情，已經告訴人丁○○及被告供述明確，並經原審法官
      至現場履勘屬實，製有勘驗筆錄暨該地上之墳墓照片十九幀附卷可稽，核與原
      審囑託員警至該地所拍攝之墳墓照片十九幀之內容皆屬相符，有高雄縣警察局
      岡山分局九十一年十月三日岡警刑字第九一九三八一號函暨所附之照
      片十九幀在卷足按。參以上開十九座墳墓中之古禎祥墳墓立碑人之一即證人古
      東濱於原審證稱：照片中古禎祥的墳墓是我阿公，於七十八年間建造的，是我
      父親古炎榮向被告購地使用，當時我也有去現場看，附近已經有其他的墳墓等
      語；其中之黃江山墳墓立碑人之一即證人黃崑合於原審亦證稱：照片中黃江山
      的墳墓是我父親，於七十八年間向被告購買該土地所蓋的墳墓等語，並各提出
      讓渡書影本附原審卷足憑。
（三）綜上足證，右揭國有土地上所建造之墳墓十九座確係至遲於八十四年間以前即
      已建造完成，其後被告即未再將該土地使用權售予他人用以建造墳墓之事實，
      堪以認定，則被告此部分所辯應可採信。公訴意旨所認被告於九十年四月間，
      將上開未擬具水土保持計畫，未經主管機關核可開發之山坡地使用權，連續分
      別以數千元至數萬元不等代價，再轉售與十餘人不詳姓名者建造墳墓使用，濫
      行挖掘開墾山坡地云云，尚與事實不合。
（四）按山坡地保育利用條例係於六十五年四月九日公布施行，全部條文共計三十七
      條，悉無刑罰規定，至七十五年一月十日修正公布施行之新條例，始增訂刑罰
      條文，其中第三十四條規定在公有或他人山坡地內，不得擅自墾殖或設置工作
      物者，第三十五條第三項則規定違反第三十條於山坡地設置墳墓未先擬具水土
      保持計畫，送請主管機關核定，而擅自經營使用山坡地，致生公共危險者，各
      處六月以上五年以下有期徒刑，並得併科罰金。然前者係刑法竊佔罪之特別規
      定，必在公有或他人山坡地上，無正當權源而擅自墾殖或設置工作物始得成立
      。如因租賃或得所有權人同意，縱違反約定使用方法而為之，亦與「擅自」之
      要件不符（最高法院八十四年台上字第二一三二號判決參照）。何況設置墳墓
      亦非「墾殖」或「設置工作物」，前者係指開墾與種植而言，雖非必須同時具
      備，但須係以供農業使用之行為，如非供農用而設置墳墓，應非此處所稱之「
      墾殖」，亦非「設置工作物」，此即八十七年十月七日於同條例第十條規定增
      訂在公有或他人山坡地內，不得擅自墾殖、「占用」或「從事第九條第一款至
      第九款之開發、經營或使用」，其中第七款為「墳墓用地之開發或經營」之緣
      由。後者，則以「致生公共危險」為成立要件，須被告之行為已致生有即將發
      生實害之現實危險，例如有發生崩塌或土石流失之虞，或有礙防洪、排水等危
      及公眾之危險等情形。但綜觀案內卷證均無任何關此「致生公共危險」之事證
      ，且依告訴人於原審所提照片（見第一一四頁），被告當時供人設置墳墓附近
      尚且綠意盎然，未直接影響山坡水土保持功能，且國有財產局亦自七十三年間
      出租與被告，租期屆滿後經歷次換約續租至一百年十二月三十一日止，此亦有
      該局前述函文可據，足認不合「致公共危險」之要件，故被告所為顯與上開構
      成要件不合。
（五）又山坡地保育利用條例於八十七年十月七日修正，第十條規定增訂在公有或他
      人山坡地內，不得擅自墾殖、占用或「從事第九條第一款至第九款之開發、經
      營或使用」，其中第七款為「墳墓用地之開發或經營」，違反第十條規定者，
      處六月以上五年以下有期徒刑，得併科罰金，同條例第三十四條定有明文。而
      被告將其所承租之國有土地使用權，分別出賣予告訴人及證人古東濱、黃崑合
      等人用以建造墳墓之開發或經營行為，均係至遲於民國八十四年間某月間以前
      即已完成，而其犯罪行為完成終了時點均在八十七年十月七日修正公布之山坡
      地保育利用條例施行以前，縱令被告有被訴「從事墳墓用地開發或經營」之行
      為屬實，然被告於前開墳墓用地開發或經營之行為時，本條例第三十四條尚無
      處罰之明文，復未致生公共危險，亦無同條例第三十五條第三項之適用，則揆
      諸右揭說明，此部分自應為被告無罪之諭知。
四、關於被告涉犯毀損部分：
（一）按犯罪事實應依證據認定之，無證據不得認定其犯罪事實；又不能證明被告犯
      罪者，應諭知無罪之判決，刑事訴訟法第一百五十四條及第三百零一條第一項
      分別定有明文。次按認定不利於被告之事實，須依積極證據，苟積極證據不足
      為不利於被告事實之認定，即應為有利於被告之認定，更不必有何有利之證據
      ；告訴人之指訴，係以使被告受刑事訴追為目的，是其陳述是否與事實相符，
      仍應調查其他證據以資審認，最高法院分別著有三十年上字第八一六號及五十
      二年臺上字第一三○○號判例足資參照。
（二）公訴意旨指出被告於九十年四月間，將告訴人兄弟所共有墓園、庭槨、步道、
      造景等設施破壞毀損，復將上開山坡地使用權，再轉售與十餘人不詳姓名者建
      造墳墓使用云云。然上開國有土地上所建造之墳墓十九座確係至遲於八十四年
      間以前即已建造完成，其後被告即未再將該土地使用權售予他人用以造墓之事
      實，已如前述。而告訴人丁○○於原審及本院均稱：八十四年間我們有取出先
      人遺骨，是九十年間去看墓時，才發現墓地被破壞，其間告訴人都在外地，沒
      有回去查看等語，是以告訴人丁○○係於九十年間去查看其先人墓園才發現已
      遭破壞，足見依其指訴尚無從認定被告係於【九十年四月間】剷平破壞告訴人
      之先人墓園設施甚明。
（三）告訴人雖提出照片說明拍攝當時其先人墓園後方並無其他墳墓（見原審卷第一
      一三頁），其後卻在後方有許多墳墓（見原審卷第一一四頁），欲證明被告於
      八十四年間已毀壞其墓園後方並轉售他人用以造墓。然前者拍攝時間並不確定
      係何時，且後者之拍攝角度或地點亦不確定與前者照片相同。何況告訴人丁○
      ○在本院亦自承「因為之前先人託夢，說墓地上面還有很多墳墓，先人不安穩
      ，我們才在八十四年間移去遺骨」等語，可見告訴人於八十四年間移出其先人
      遺骨前，被告已售予許多人土地使用權用以建造墳墓。甚且，若被告曾於八十
      四年以前，在告訴人有使用權之土地範圍毀損其墓地，當時其先人墳墓尚未遷
      走，苟已有上情，何以於八十四年間將其先人遺骨移至龍泉寺時，卻知而未提
      出告訴或為其他救濟？至告訴人丁○○雖指出：「係其朋友侯錫利告訴我，才
      得知被告將我們的墓地毀損後賣給其他人」云云，惟經訊問證人侯錫利則證稱
      ：不知此事等語（見原審卷第六六頁）。因此，告訴人丁○○所稱被告於八十
      四年間已毀壞其墓園云云，尚非有據。
（四）被告於原審已供承「因為告訴人弄壞墓牌並移走遺骨，我以為告訴人已經不使
      用遷走，該地是我租的，我想告訴人沒有在使用，而我要種植果樹，乃於八十
      八年三月間，我就將告訴人的墓園回復原狀種植果樹造林，沒有再把土地賣給
      別人」等語。則被告於【八十八年三月】所為剷平整地，是否成立刑法上之毀
      損罪，首應究明被告是否有毀損墓地之故意。告訴人丁○○雖稱「依習俗預備
      將來還要再葬回去原墓園」等語；證人黃川田亦證稱「遺骨移走後，仍還可以
      再做墓地使用」等語。然查，先人埋葬若干年後，掘開墳墓撿拾遺骨，重新遷
      葬他處之禮俗，乃閩粵喪葬文化之一，此源於南遷居民將亡故親人遺骨運回內
      地家鄉安葬，加上後世「風水觀」，撿骨遷葬的「二墓制」，乃成台灣喪葬文
      化之常態活動。觀察目前台灣的撿骨原因，除了遷徒以求祭祀方便之理由外，
      尚有「久葬重遷」及「家運乖舛」等因素（詳參黃文博著，台灣冥魂傳奇，第
      一五六頁以下，臺原出版社）。參此民間習俗，將遺骨取出後，通常是重新遷
      葬他處，退步言之，縱然計劃將來重回原地葬入，世俗上亦會再看風水，定方
      位並重新造墳，絕大多數人不可能再重複使用先前之墓園設施。是以告訴人既
      於八十四年間將先人遺骨取出，嗣後六年間，均未前往該墓地查看，亦未將先
      人遺骨在原地葬入或向被告為任何告知，卻任由該墓園棄置不顧而荒蕪不堪，
      常人均會認該墓園可能為他人所不再使用，而遷葬他處。參以告訴人丁○○更
      指稱：因為該地風水不太好，家族沒有很旺，或先人託夢，所以遺骨取出後寄
      放在寺廟內，還沒有決定何時將遺骨移回去等語，更足徵被告主觀上認該墓園
      應為告訴人所棄置不再延用，與習俗常情均不相違。被告所辯其主觀上並無毀
      損告訴人先人墓園之主觀犯意，應可採信。
五、綜上所述，雖告訴人原建造之墓園設施確有遭被告鏟平整理後，種植果樹之事實
    ，惟並無任何積極證據足認被告主觀上有毀損之故意，亦無其他積極事證足認被
    告於山坡地保育條例八十七年十月七日修正增訂以後，有未經主管機關核可開發
    之山坡地使用權，再轉售與他人建造墳墓使用，濫行挖掘開墾山坡地等情，是尚
    難僅憑告訴人之指訴，在無其他證據足資佐證之情形，遽認被告有違反山坡地保
    育利用條例第十條規定犯同條例第三十四條第一項及刑法第三百五十四條毀損之
    犯行，揆諸前揭說明，自不能證明被告犯罪，從而原審以不能證明被告犯罪，依
    法諭知被告無罪，核無不合。檢察官循告訴人所提上訴意旨，仍執前詞遽指被告
    有被訴上開犯行，指摘原判決不當，為無理由，應予駁回。
據上論結，應依刑事訴訟法第三百六十八條，判決如主文。
本案經檢察官郭振昌到庭執行職務。
中      華      民      國    九十二    年      六      月      十      日
                              臺灣高等法院高雄分院刑事第三庭
                                  審判長法官  周賢銳
                                        法官  謝宏宗
                                        法官  黃建榮
右正本證明與原本無異。
不得上訴。
                                  法院書記官  鄭翠芬
中      華      民      國    九十二    年      六      月      十      日


司法院資訊處製作；財團法人民間司法改革基金會備份。
